臺灣高等法院刑事判決　　　　　　　　 94年度上訴字第938號
上　訴　人　臺灣板橋地方法院檢察署檢察官
上　訴　人
即　被　告　乙○○
　　　　　　丁○○
上　一　人
選任辯護人　呂政燁律師
上　訴　人
即　被　告　辛○○
上列上訴人因被告等違反槍砲彈藥刀械管制條例等案件，不服臺
灣板橋地方法院92年度重訴字第20號，中華民國93年12月30日第
一審判決（起訴案號：臺灣板橋地方法院檢察署92年度偵字第33
93號），提起上訴，本院判決如下：
    主  文
原判決關於乙○○、丁○○、辛○○重利罪及其他無罪部分暨辛○○定應執行刑部分均撤銷。
乙○○、丁○○共同以犯重利罪為常業，各處有期徒刑陸月，如
易科罰金，均以佰元折算壹日，扣案如附表二所示之物均沒收
。
辛○○共同以犯重利罪為常業，處有期徒刑陸月，扣案如附表二
所示之物均沒收。
辛○○其他上訴駁回。
辛○○第三項所宣告之刑與第四項上訴駁回部分所處之刑，應執
行有期徒刑壹年捌月，併科罰金新臺幣壹拾萬元，罰金如易服勞
役，以銀元佰元即新臺幣玖佰元折算壹日，扣案如附表二所示
之物均沒收。
    事  實
一、辛○○曾涉犯竊盜、違反臺灣地區與大陸地區人民關係條例
    等案件（均不構成累犯），猶不知警惕，於民國（下同）87
    年10月間，在其姑丈翁登川（已死亡）位於嘉義市○○街之
    住處內，取得具有殺傷力之改造玩具手槍一枝（含彈匣一個
    ，槍枝管制編號：0000000000號）及具有殺傷力之土造子彈
    二十顆後，即自斯時起在嘉義及臺北等地區持有該等槍彈。
    辛○○復與友人乙○○、丁○○共組地下錢莊經營高利貸業
    務，由丁○○負責提供資金，乙○○負責經營，並與辛○○
    一同外出處理收、放款業務，渠等基於利用他人急迫需款週
    轉而貸以金錢，取得與原本顯不相當之高額利息，並恃以維
    生之犯意聯絡，於91年10月10日，在臺北地區某地，由辛○○以其所有行動電話二具（機身序號分別為00000000000000
    0號及000000000000000號，內附晶片卡門號分別為00000000
    00號及000000000 號）與急需現金週轉之戊○○接洽後，借
    貸新臺幣（下同）85,000元予戊○○，並約定戊○○須每日
    清償1,000 元，迄付款至12萬元止，戊○○同時將其國民身
    分證、臺北市營業小客車駕駛人執業登記證、汽車駕駛執照
    、行車執照影本、臺北市計程車客運業駕駛人自備車與經營
    契約書影本各一紙，暨簽發面額分別為12萬元及15萬元之本
    票二紙交付予辛○○充作借款擔保，其後戊○○依約按日給
    付1,000 元，總計給付35,000元利息，辛○○、乙○○、丁○○乃藉此取得與原本顯不相當之重利（相當於週年利率12
    5%，其利率計算方式為35000元÷85000元×365日÷120日＝
    1.25 ＝週年利率125 %），並恃以維生，以之為常業。同年
    12月中旬，辛○○、乙○○、丁○○三人再承前常業重利之
    犯意聯絡，在臺北地區某地，由乙○○以辛○○所有之行動
    電話一具（機身序號為000000 000000000號，內附晶片卡門
    號為0000000000號）與急需現金週轉之丙○○接洽後，借貸
    45萬元予丙○○，並約定每10日為一期，屆期償還50萬元，
    丙○○同時簽發支票交予乙○○充作借款擔保，其後丙○○
    陸續依此條件向乙○○借貸款項，總計支付乙○○等人利息
    約30餘萬元，暨交付如附表一所示之擔保支票六紙予乙○○
    等人，乙○○、丁○○、辛○○藉此取得與原本顯不相當之
    重利（相當於週年利率405.6 %，其利率計算方式為50000元
    ÷450000元×365日÷10日＝4.056＝週年利率405.6%），並
    恃以維生，以之為常業。嗣於92年 1月29日上午10時許，乙○○駕駛車牌號碼Ｎ3-9990號自用小客車搭載辛○○、丁○○及債務人潘鴻興行經臺北縣永和市○○路與永貞路口之際
    ，為警據報攔檢查獲，並扣得辛○○隨身攜帶持有如附表三
    所示之上開改造玩具手槍1枝（含彈匣1個）、土造子彈5 顆
    ，同時扣得辛○○所有供其與乙○○、丁○○等人連繫辦理
    上開貸款收取重利事宜所用之上開行動電話3 具（含內附門
    號晶片卡3枚），迨同日下午3時40分許及5 時許，辛○○、
    乙○○、丁○○復帶同警方赴丁○○位於臺北縣新莊市○○
    路343號11 樓之居所搜索，再扣得辛○○所持有之上開土造
    子彈15顆，丁○○進而帶同警方檢視搜索其向同址1 樓臺北
    縣國際商業銀行新莊分行所承租之第851639號保管箱，旋扣
    得辛○○、乙○○、丁○○所有因辦理前開貸款收取重利手
    續所得之如附表二所示之物品。
二、案經臺北縣政府警察局永和分局報請臺灣板橋地方法院檢察
    署檢察官偵查起訴。
    理  由
壹、程序問題：
一、依修正後刑事訴訟法施行法第7條之3規定：「中華民國92年
    1 月14日修正通過之刑事訴訟法施行前，已繫屬於各級法院
    之案件，其以後之訴訟程序，應依修正刑事訴訟法終結之。
    但修正刑事訴訟法施行前已依法定程序進行之訴訟程序，其
    效力不受影響」。經查92年1 月14日修正通過之刑事訴訟法
    ，於同年9月1日施行，而本案係於92年6 月24日修正刑事訴
    訟法施行前繫屬於原審法院，此有原審法院送審收案戳章蓋
    於台灣板橋地方法院檢察署92年6 月24日甲○森意九二字第
    3393號送審函可稽（原審卷一第1 頁），被告以外之人於警
    詢時或偵查中向檢察官所為之陳述，係在修正刑事訴訟法施
    行前所踐行之訴訟程序，依上開說明，其效力不受修正刑事
    訴訟法之影響。依前開法條規定，對於提起上訴之案件，於
    修正刑事訴訟法施行前原審就可得為證據之證據，已依法定
    程序調查者，其效力不受影響，仍得為證據。
二、本件檢察官起訴書記載：被告乙○○、丁○○、辛○○、陳
    祈安共組地下錢莊即經營高利貸業務，明知社會上有因急迫
    、輕率、無經驗而舉債之人，即預設苛刻重利之條件（相當
    於月息30分至100 分不等），貸與債務人等語，依此犯罪事
    實之記載觀之，檢察官起訴被告乙○○等人犯共同以重利為
    常業罪嫌，惟檢察官起訴書「證據並所犯法條欄」則記載「
    被告乙○○等人犯刑法第344 條之普通重利罪嫌，二審到庭
    執行職務之檢察官已於審判期日當庭更正起訴法條為「刑法
    第345 條常業重利罪」，是以本件之起訴事實是被告乙○○
    等人共同以重利為常業罪之犯罪事實，並經本院當庭告知被
    告所犯罪名為刑法第345 條之以重利為常業罪，（見本院第
    135頁），併此敘明。
三、本件起訴書之證據並所犯法條欄內，關於被告辛○○持有上
    開改造玩具槍枝犯行部分，雖記載為涉犯槍砲彈藥刀械管制
    條例第11條第3 項罪嫌，惟核諸本件起訴書之全部記載意旨
    ，被告辛○○就此部分所涉犯嫌顯係同條例第11條第4 項之
    範疇，而與同條例第11條第3 項之罪嫌無涉，是起訴書就此
    部分應屬誤載，原審爰於審判期日庭諭被告辛○○暨其選任
    辯護人後，逕就此部分予以補充更正（見原審卷二第163 頁
    ）。
四、至被告辛○○、乙○○、丁○○暨彼等選任辯護人雖指稱警
    方當時係於無拘票之情況下逮捕被告等人，該逮捕行動並非
    適法，其附帶搜索及嗣後之搜索均非合法，是本件警方所查
    扣如事實欄所載之物品，均難認具有證據能力云云，惟被告
    辛○○、乙○○、丁○○當時係因涉有妨害其債務人潘鴻興
    之行動自由及未經許可持有槍彈罪嫌，早經潘鴻興向警方報
    案，潘鴻興並於本案查獲當日以電話通知承辦警員等節，業
    據證人潘鴻興於原審審理時證述無訛（參見原審卷一第 108
    頁、122至123頁），且警方於事實欄所載時、地攔截逮捕被
    告等人之際，被告辛○○、乙○○、丁○○仍與債務人潘鴻
    興共乘於被告乙○○所駕駛之車牌號碼Ｎ3-9990號自用小客
    車內一節，復據被告辛○○、乙○○、丁○○於警詢時供明
    在卷（參見偵查卷第29頁、第38頁、第42頁反面），是本件
    查緝警員當時既係依照潘鴻興之報案內容，佐以查緝現場之
    合理客觀情狀，而認被告辛○○等人涉有妨害自由及持有槍
    彈罪嫌，並以現行犯身分逮捕被告辛○○等人，核其逮捕及
    附帶搜索行為於法有據，殊難認其間有何非法逮捕之情形，
    又查緝警員嗣赴被告丁○○上開居所及其所承租保管箱搜索
    之際，亦係徵得被告丁○○同意後始為之，有被告丁○○親
    自簽名暨按捺指紋之搜索扣押筆錄、扣押物品目錄表、扣押
    物品收據及自願搜索同意書各2份在卷可查（見偵查卷第 14
    至17頁、18至24頁），綜上以觀，本件警方所實施之上開附
    帶搜索及處所搜索，均屬合法有據，其搜索所扣得之上開改
    造玩具手槍、土造子彈、行動電話、國民身分證影本1 紙、
    臺北市營業小客車駕駛人執業登記證影本1 紙、汽車駕駛執
    照影本1 紙、行車執照影本、臺北市計程車客運業駕駛人自
    備車與經營契約書影本1紙、本票2紙、支票6 紙等物，自難
    認有何不具有證據能力之情形，被告乙○○、丁○○、辛○○暨彼等選任辯護人此部分所辯，尚不足採。
五、另被告丁○○暨其選任辯護人雖辯稱被告丁○○於警詢時曾
    遭警方刑求，其警詢筆錄應不具有證據能力云云，惟依本案
    卷證資料觀之，被告丁○○於警詢時即已選任辯護人到場，
    有刑委任狀一份在卷可憑（見偵查卷第6 頁），且其警詢筆
    錄所記載之內容，亦係被告丁○○一再否認犯罪之情形，則
    該份警詢筆錄所顯示之被告丁○○警詢時陳述，是否係出於
    本案承辦警員之刑求等不正方法，即非無疑（按被告丁○○
    若遭警刑求，則其於警詢時應係承認犯罪，始合情理）。再
    被告丁○○、乙○○、辛○○三人嗣於原審準備程序中，就
    彼等見聞被告丁○○如何遭警方刑求之過程及情節，彼此所
    述內容更有諸多明顯齟齬矛盾之處（參見原審卷一第100 至
    106 頁），尤難認被告丁○○警詢時陳述確係出於警方刑求
    所致，況被告丁○○就其所主張之此部分刑求情節，對本案
    承辦警員柯乃清及王文昌提出傷害告訴之案件，復經臺灣板
    橋地方法院檢察署檢察官以92年度核退偵字第47號不起訴處
    分確定，有該不起訴處分書及臺灣高等法院被告全國前案紀
    錄表在卷足參（見原審卷二第96至98頁），益見被告丁○○
    於警詢時是否有遭警員刑求情形，顯有產生合理懷疑之餘地
    ，殊無從遽認被告丁○○之警詢筆錄有何不具有證據能力之
    情形。被告丁○○暨其選任辯護人雖提出被告丁○○於92年
    1 月30日就醫之診斷證明書及被告丁○○上開居所電梯監視
    器所錄得內容之翻拍光碟片為證（見原審卷一第76之1 頁、
    85頁），然該份診斷證明書僅得證明被告丁○○於本案查獲
    翌日即92年1 月30日身體上存有該診斷證明書內所記載之傷
    勢，尚無法證明造成該等傷勢之原因確係出於警方刑求所致
    ，又該光碟片經原審當庭播放勘驗結果，雖顯示被告丁○○
    於該電梯內曾遭其身旁高大男子拉扯衣領及搥擊上半身（見
    原審卷一第92頁），且被告丁○○亦當庭指稱該名高大男子
    即係承辦警員王文昌，斯時王文昌並要求其承認妨害自由及
    重利罪犯行云云（參見原審卷一第93頁），然被告丁○○之
    警詢筆錄並未顯示其有任何承認妨害自由及重利罪犯行之情
    事（詳如上述），且當時為被告丁○○錄製警詢筆錄之警員
    亦非王文昌警員（參見偵查卷第28頁─被告丁○○警詢筆錄
    ），足見被告丁○○嗣於警詢時之供述與其先前遭上開高大
    男子拉扯及搥擊間，並無何等關連，是本件尚難憑丁○○暨
    其選任辯護人所提出之上開診斷證明書及光碟片遽認被告丁○○於警詢時之供述係出於刑求所為，亦無從憑以遽認被告
    丁○○之警詢筆錄並不具有證據能力，附此敘明。
貳、實體問題：
一、訊據被告辛○○對於其未經許可持有前開改造玩具手槍及土
    造子彈之犯行，自白不諱，另訊據被告辛○○、乙○○、丁○○3 人均矢口否認有何常業重利之犯行，被告辛○○辯稱
    ：伊僅係出借款項予友人，利息為月利3 分，並無重利犯行
    ，伊另有事業，並無以重利為常業云云；被告乙○○辯稱：
    伊僅知悉丙○○與被告辛○○有借貸關係，並無重利情事云
    云；被告丁○○辯稱：伊僅係借款予被告辛○○，利息為月
    利2 分，並無經營重利情事，更無犯以重利為常業云云。惟
    查：
  (一)、前揭被告辛○○持有改造玩具手槍及土造子彈之事實，迭
      據被告辛○○於警詢時、偵查中、原審準備程序及審理、
      本院審理時坦承不諱（見偵查卷第44頁、145頁、198頁、
      原審卷一第27頁、68頁、150 頁、原審卷二第61頁、本院
      卷第122頁、138頁、140頁），並有搜索扣押筆錄1份、扣
      押物品目錄表2 份附卷可稽（見偵查卷第14頁至15頁、25
      至26頁），且扣案之改造玩具手槍1枝（含彈匣1個）及土
      造子彈20顆，經送請內政部刑事警察局鑑定結果，其改造
      玩具手槍係仿德國克拉克廠17型半自動手槍製造之玩具手
      槍換裝土造金屬槍管改造而成，機械性能良好，可擊發適
      用子彈，具有殺傷力，又土造子彈均具直徑7.9MM 之彈頭
      ，可擊發（採樣7顆試射），均具有殺傷力，復有該局 92
      年3月18日刑鑑字竹0000000000號槍彈鑑定書在卷足憑（
      見偵查卷第202至208頁），足認被告辛○○就此部分之自
      白確與事實相符，是被告辛○○持有槍彈之犯行，堪予認
      定，應依法論科。
  (二)、被告乙○○、丁○○、辛○○共同以重利為常業罪部分
  １、前揭戊○○、丙○○如何向被告辛○○、乙○○、丁○○
      所組之地下錢莊借貸週轉，暨被告三人向戊○○、丙○○
      收取與原本顯不相當之重利，為擔保還款更分別簽立擔保
      本票及支票等事實，業據被害人戊○○及丙○○於警詢時
      指述綦詳（見偵查卷第184頁、188頁），並有扣案如附表
      二所載之行動電話3具（含內附門號晶片卡3枚）、國民身
      分證影本1紙、汽車駕駛執照影本1紙、行車執照影本1 紙
      、臺北市計程車客運業駕駛人自備車與經營契約書影本 1
      紙、本票2紙、支票6紙等物可資佐證。
  ２、參諸被告辛○○、乙○○、丁○○等人為警查獲後，警方
      確有自被告丁○○向臺北縣國際商業銀行新莊分行所承租
      之保管箱內查扣戊○○之國民身分證駕駛人執業登記證、
      汽車駕駛執照、行車執照、臺北市計程車客運業駕駛人自
      備車與經營契約書等影本及戊○○簽發之本票2 紙、丙○○簽發交付之支票6 紙，有搜索扣押筆錄及扣押物品目錄
      表一份在卷足參（見偵查卷第18頁、19至22頁），而被告
      辛○○於警詢時更供陳其與丁○○、乙○○等人確有共同
      經營貸款業務等語（參見偵查卷第43頁），益見被害人戊○○、丙○○指述之情節確與事實相符，被告辛○○、乙○○、丁○○空言否認常業重利犯行，顯屬事後圖卸推托
      之詞，要無足採。
  ３、按「刑法第344 條重利罪成立之要件，其中取得與原本顯
      不相當之重利，係指就原本利率、時期核算及參酌當地之
      經濟狀況，較之一般債務之利息，顯有特殊之超額者而言
      。此項犯罪，固須對於特定人為之，始能成立。至若明知
      社會上有因急迫而舉債濟急，及因輕率或無經驗而從事舉
      債之情形，預定苛刻條件，一俟他人告貸，藉以博取重利
      ，為常業者，雖非對於特定人乘機利用，不能謂非對於一
      般人具有犯罪之概括犯意，則其犯有前項法條所載情事，
      即應論以刑法第345 條之罪。」另按：刑法所謂「常業」
      ，指反覆以同種類行為為目的之社會活動之職業性犯罪而
      言，至於犯罪所得之多寡，是否恃此犯罪為唯一之謀生職
      業，則非所問，縱另兼有其他職業，仍無礙於該常業犯罪
      之成立。而犯罪之故意祇須對於犯罪事實有所認識而仍實
      施為已足」，最高法院最高法院91年度台上字第5705號判
      決採同一見解。另最高法院88年度台上字第3023號判決要
      旨謂：「刑法上所規定之常業罪，只須有賴某種犯罪為業
      之意思，而有事實之表現為已足，不以藉該犯罪為唯一生
      存之必要，縱令尚有其他職業，亦無礙成立常業罪，本件
      上訴人所經營之地下錢莊刊登廣告放款，自係以不特定之
      人為招攬對象，且所收之利息高達月息六十分至七十五分
      ，顯係以重利貸款為業，並恃以維生，自係犯常業重利罪
      ，雖上訴人另有其他職業，亦無礙本重利常業犯之成立。
      」經查：被告三人經營地下錢莊，收取重利，放款之對象
      在二人以上，具有相當規模，且所謂常業，係指行為人經
      常反覆為某犯罪行為，並持為生活之資為已足，並不以其
      人除該犯罪行為外，別無其他職業為限，本件被告辛○○
      等人自91年10月間起，即乘他人急迫貸以金錢，而取得與
      原本顯不相當之重利，至92年1 月29日為警查獲時止，其
      營業時間已有三個月以上之久，顯見被告三人係經常反覆
      為該重利行為，且其等貸予被害人金錢，係約定每天還款
      或以10天為一期，出借8500元，共收取3500元之利息，或
      出借50萬元，先預扣利息一成5 萬元後，陸續收取利息共
      計30餘萬元，取得與原本顯不相當之高達年息125%或405%
      之利息，益見其有以該重利所得，供為生活之資甚明，是
      縱被告辛○○、乙○○、丁○○三人另有其他事業，然於
      其常業重利罪之成立並不生影響。
  ４、綜上所述，本案事證已臻明確，被告辛○○、乙○○、丁○○三人共同以重利為常業之犯行，洵堪認定，應依法論
      科。
二、法律適用：
  (一)、核被告辛○○、乙○○、丁○○三人，共同參與經營前開
      地下錢莊，乘借款人亟需資金周轉而陷於急迫之際，分別
      貸與金錢，而取得與原本顯不相當之重利，其等以此為業
      ，並恃以為生之犯行，均係犯刑法第345 條之常業重利罪
      ；又被告辛○○上開持有槍彈之行為，另犯有槍砲彈藥刀
      械管制條例第11條第4 項之未經許可持有可發射子彈具有
      殺傷力之改造槍枝罪、同條例第第12條第4 項之未經許可
      持有子彈罪。
  (二)、被告辛○○、乙○○、丁○○三人間，就上開常業重利罪
      部分，具有犯意聯絡與行為分擔，均為共同正犯。
  (三)、又被告辛○○以一行為而觸犯未經許可持有可發射子彈具
      有殺傷力之改造槍枝及未經許可持有子彈二罪名，為想像
      競合犯，應依刑法第55條前段之規定，從一重之未經許可
      持有可發射子彈具有殺傷力之改造槍枝罪處斷。
  (四)、至被告辛○○所犯上開常業重利及未經許可持有可發射子
      彈具有殺傷力之改造槍枝二罪，犯意各別，行為互殊，應
      分論併罰。
三、被告辛○○違反槍砲彈藥刀械管制條例部分
    原審以被告辛○○涉犯未經許可持有可發射子彈具有殺傷力
    之改造槍枝罪之事證明確，並審酌被告辛○○未經許可持有
    具殺傷力之改造玩具手槍及土造子彈，對社會正常交易秩序
    構成危害，復參酌被告素行狀況（有臺灣高等法院被告全國
    前案紀錄表在卷足參）、犯罪所生危害、犯罪後猶飾詞狡辯
    態度不佳等一切情狀，量處有期徒刑壹年肆月，併科罰金新
    臺幣壹拾萬元，罰金如易服勞役，以銀元佰元即新臺幣玖
    佰元折算壹日。扣案如附表三所示之改造玩具手槍1 枝（含
    彈匣1 個，槍枝管制編號：0000000000號）及土造子彈20顆
    ，均係具有殺傷力之改造玩具手槍及子彈，均依刑法第38條
    第1項第1款規定併予宣告沒收。原審此部分判決之認事用法
    及量刑均無不合，被告辛○○上訴意旨以原審量刑過重指摘
    原判決此部分不當，惟查：量刑乃法院之職權，經本院再三
    斟酌，仍認原審之量刑與罪刑相當原則，並無違背，是被告
    辛○○此部分之上訴為無理由，應予駁回。
四、被告乙○○等3人共同以重利為常業部分
    原審以被告乙○○、丁○○、辛○○三人罪證明確，而予論
    罪科刑，固非無見。惟查：
  (一)、被告乙○○、丁○○、辛○○三人共組地下錢莊，經營貸
      款與他人收取顯不相當之重利業務，並恃此營生，自應成
      立常業重利罪，原判決誤認被告乙○○三人成立普通重利
      罪，並認其等先後多次重利犯行，應論以連續犯，顯有未
      洽。
  (二)、按「檢察官就被告之全部犯罪事實以實質上或裁判上一罪
      起訴者，因其刑罰　權單一，在審判上為一不可分割之單
      一訴訟客體，法院自應就全部犯罪　事實予以合一審判，
      以一判決終結之，此即所稱審判不可分之原則。故凡檢察
      官以裁判上或實質上一罪起訴之案件，其有部分事實構成
      犯罪、有部分事實不構成犯罪者，因其在裁判上為具有不
      可分性之一罪，法院於判決時，其主文自僅以一項予以宣
      示為已足，就不構成犯罪之部分，僅須於判決中敘明其理
      由即可，自無庸另行為無罪之諭知，否則即有主文與事實
      理由矛盾之違誤。」最高法院93年度台上字第2752號判決
      採同一見解。查：常業犯，其性質為集合犯，乃在構成要
      件上本即預定有複數之同種行為反覆實施之犯罪，有事實
      上一罪之關係，是如認起訴書所載之犯罪事實一部，尚不
      足成立犯罪時，僅需於判決理由判斷中說明即足，並無另
      為無罪判決諭知之餘地。是就本件被告三人所犯常業重利
      罪部分，其等借款予附表四各編號所示之被害人收取重利
      部分之犯行，既無從證明犯罪，此部分又與上開論罪科部
      分，係基於常業犯意而為，有事實上一罪之關係，僅於判
      決理由判斷中說明即為已足。原審未察，遽就此部分另為
      無罪判決之諭知，自有未當。檢察官就被告三人犯有如附
      表四所示之重利犯行，提起上訴指摘原判決之不當，為無
      理由（詳如後六、所述）；被告乙○○、丁○○、辛○○
      三人上訴意旨，仍執陳詞否認有何常業重利犯行云云，雖
      無足取，惟原判決此部分既有前揭瑕疵而無可維持，應由
      本院將原判決此部分撤銷改判。爰審酌被告辛○○、乙○○、丁○○三人為貪圖私利，竟以乘他人急迫貸款收取與
      原本顯不相當重利之方式，牟取不法利益，恃此營生，復
      參酌彼等素行狀況（有臺灣高等法院被告全國前案紀錄表
      三份在卷足參）、犯罪所生危害、犯罪後猶飾詞狡辯態度
      不佳等一切情狀，分別就被告三人上開犯行量處有期徒刑
      六月，併就被告乙○○、丁○○部分諭知易科罰金之折算
      標準，暨就被告辛○○部分，上開主文第三項撤銷改判所
      處之刑與第四項上訴駁回部分所科之刑，定應執行刑為有
      期徒刑一年八月，併科罰金新臺幣壹拾萬元，罰金如易服
      勞役，以銀元300元即新臺幣900元之折算一日以資懲儆。
五、又扣案如附表二編號1所載之行動電話3具（含內附門號晶片
    卡3 枚），均係被告辛○○所有供其與乙○○、丁○○等人
    實施前揭常業重利罪犯行所用之物，已如上述，爰均依刑法
    第38條第1項第2款前段規定宣告沒收；再扣案如附表二編號
    2至8所載之國民身分證影本1 紙、臺北市營業小客車駕駛人
    執業登記證影本1紙、汽車駕駛執照影本1紙、行車執照影本
    1紙、臺北市計程車客運業駕駛人自備車與經營契約書影本1
    紙、本票2紙、支票6紙，均係被告辛○○、乙○○、丁○○
    所有因彼等實施前揭重利罪犯行所得之物，已如上述，爰均
    依刑法第38條第1項第2款後段規定宣告沒收。至起訴書所載
    本案查獲之際警方所扣得之其餘物品，核與被告辛○○、乙○○、丁○○三人所涉前揭重利、槍砲犯行無涉，本院復查
    無其他積極事證足以顯示與本案具有何等關連性，爰不予宣
    告沒收，附此敘明。
六、不另為無罪諭知部分：
  (一)、公訴意旨略以：被告乙○○、丁○○、辛○○共組地下錢
      莊經營高利貸業務，明知社會上有因急迫、輕率、無經驗
      而舉債之人，即預設苛刻重利之條件（相當於月息30分至
      100 分不等），貸與如附表四所示之債務人潘鴻興等人，
      借貸如附表四所示之金錢，並收取如附表四所示之利息，
      嗣因債務人潘鴻興無力償還，被告乙○○、辛○○、丁○○與債務人潘鴻興上車一同前往銀行領錢以便償還如附表
      四編號２所示之借款，迨6 月16日上午10時許，始為警據
      報在臺北縣永和市○○路、中和路口攔截救出債務人潘鴻
      興（被告三人所涉妨害自由罪部分，業經原審判決無罪確
      定在案），因認被告乙○○、丁○○、辛○○就此部分涉
      有刑法第345條之常業重利罪嫌云云。
  (二)、訊據被告乙○○、丁○○、辛○○三人均堅決否認有此部
      分重利犯行，被告乙○○辯稱：伊僅知悉被告辛○○與他
      人有借貸關係，並無重利情事等語，被告丁○○辯稱：伊
      僅係借款予被告辛○○，利息為月利2 分，並無重利情事
      等語。被告辛○○辯稱：伊僅係出借款項予友人，利息為
      月利3分，並無重利情事等語。
  (三)、本件公訴人認被告乙○○、丁○○、辛○○涉有此部分重
      利犯行，無非以告訴人潘鴻興之指訴、債務人王翔緯、庚○○及己○○之指述，錢莊明細表1 紙、付款地為第一商
      業銀行華江分行之支票正本7 紙、告訴人潘鴻興簽發之面
      額700 萬元本票1紙、自由時報節本1紙等為據。
  (四)、按犯罪事實應依證據認定之，無證據不得認定犯罪事實；
      又不能證明被告犯罪者，應諭知無罪之判決；刑事訴訟法
      第154條第2項、第301條第1項分別定有明文；次按所謂證
      據，係指直接間接足以證明犯罪行為之一切證人、證物而
      言；且事實之認定，應憑證據，如未能發現相當證據，或
      證據不足以證明，自不能以推測或擬制之方法，以為裁判
      基礎，最高法院30年上字第128 號、40年台上字第86號判
      例均可資參照；再按認定不利於被告之事實，須依積極證
      據，苟積極證據不足為不利於被告事實之認定時，即應為
      有利於被告之認定，更不必有何有利之證據，亦有最高法
      院30年上字第816 號判例意旨可資參照；另按刑事訴訟上
      證明之資料，無論其為直接或間接證據，均須達於通常一
      般之人均不致有所懷疑，而得確信其為真實之程度，始得
      據為有罪之認定，若其關於被告是否犯罪之證明未能達此
      程度，而有合理懷疑之存在，致使無從形成有罪之確信，
      根據「罪證有疑，利於被告」之證據法則，即不得遽為不
      利被告之認定，並有最高法院76年度臺上字第4986號判例
      可供參照。經查：
  １、本件依告訴人潘鴻興指訴被告乙○○、丁○○、辛○○涉
      有附表四編號１、２所示重利罪嫌之情節觀之，其於警詢
      時、偵查中、原審審理時，就其向被告乙○○、丁○○、
      辛○○等人借貸款項之金額、次數、時間、利息計算方式
      、給付利息金額及償還情形等重要關鍵事項，非但前後指
      訴不一，且互有齬齬矛盾之處，更有諸多含糊籠統暨顯與
      常情不符之處（參見偵查卷第51至58頁、第220至222頁、
      原審卷二第105至108頁、121至125頁），足見其指訴是否
      確與事實相符，顯非無疑，本院無從憑此等具有重大瑕疵
      之單一指訴認定被告三人確有公訴人所指此部分犯罪事實
      ，參諸告訴人潘鴻興於原審審理時竟證稱：「（辯護人問
      ：請提示審理卷證一至證四〈提示〉，證一的2 張銀行本
      票是否在本件案發前一天晚上〈91年1 月27日〉，你與辛○○等人在路攤壽司屋吃飯時拿給他們的？）是的，我當
      時拿影本給他們。（辯護人問：你拿上述2 張票影本給他
      們的用意為何？）因為他們要我還全部的現金給他們，我
      那天跟他們說我已經把房子賣掉了，買方就有給我這2 張
      本票，所以我拿這2 張票的影本給他們看，證明我隔天要
      還這些錢，因為那時我已經報警了，警察跟我說，必須要
      告訴他們，我有現金要還他們，他們才會出面，所以我才
      這樣做。（辯護人問：你是否約他們第二天要去銀行領錢
      ？）我拿上述本票影本給他們看，他們說既然票已到期，
      就明天到銀行領錢，所以第二天我們才會去銀行。（辯護
      人問：證物四的支票共11張290 萬元的正本，警察是否已
      經交還給你？）我去警察局時，警察柯乃清還給我的。（
      辯護人問：柯乃清是否就是91年1 月29日你去銀行途中，
      在車上打電話連絡的「柯代書」？）對…（辯護人問：乙○○是否曾告訴你的3 間房子，有人出1700萬元要買？）
      本來乙○○說可以估到2000多萬元，後來我告訴他有人出
      到1700萬元要買，他才說如果是這個價錢，他那邊早就有
      人可以買，他甚至說他公司可以吃下來。（辯護人問：你
      有無答應？）我有問乙○○為何不要一開始就用這房子來
      解決債務，因為我欠他們才290 萬元，可以他說他們是要
      由我自己來解決這債務…」等語（參見原審卷二第122 至
      125 頁），益見告訴人潘鴻興所指訴之情節是否確與事實
      相符，容有產生合理懷疑之餘地，另警方查扣之錢莊明細
      表、付款地為第一商業銀行華江分行之支票正本、告訴人
      潘鴻興簽發之面額700 萬元本票、自由時報節本，除可證
      明告訴人潘鴻興與被告辛○○間存有債務關係外，並無法
      證明被告辛○○、乙○○、丁○○確有此部分重利犯行，
      是本件仍無從僅憑告訴人潘鴻興之指訴遽認被告乙○○、
      丁○○、辛○○成立此部分重利罪。
  ２、又本件債務人王翔緯（嗣更名為王榮坤）於警詢時雖指述
      被告乙○○、丁○○、辛○○涉有附表四編號３所示之重
      利罪嫌云云（參見偵查卷第181 頁），然其嗣於原審審理
      時竟到庭證稱：「（檢察官問：最初你如何開始與辛○○
      接洽？）當初我公司營運不良，欠缺資金，我除了跟辛○○借貸外，也有看報紙向其他6、7個地下錢莊借錢，但是
      資金還是無法週轉，後來在一次飯局時，經由朋友介紹認
      識丁○○、辛○○，但我並沒有馬上向他們借錢，是經過
      一些交往後，我才向他們借錢，利息算是一般民間朋友借
      貸的標準，也就是1分半到2分左右，我向地下錢莊借錢，
      他們都是算10分以上…（檢察官問：請提示92年2月6日王
      翔緯警詢筆錄〈提示〉，為何在警局說，是看到廣告傳單
      向被告等人借錢？且借貸金額是30萬元，預扣3 萬元利息
      ，以10天為1 期，同時指認乙○○、丁○○、辛○○都是
      地下錢莊的人？）我到警局時，他們一開始沒有提供任何
      照片，就問我有無向地下錢莊借錢，並問我地下錢莊的利
      息如何計算，我就跟警察講我向地下錢莊借錢的情形，最
      後警察才說在永和市○○路有查獲被告等人，而且被告等
      人的照片是在我簽完警詢筆錄後才給我看的。（檢察官問
      ：為何指認乙○○等人是地下錢莊？）我警詢情形如上述
      ，其實我講地下錢莊和被告等人是兩回事，我要簽字時，
      有跟警察講我向被告等人借貸是朋友借貸。（檢察官問：
      你在上述飯局後，到底有無跟丁○○見過面？）沒有，只
      有電話連絡。（檢察官問：你在警局講的是哪裡的地下錢
      莊？）地下錢莊只有綽號和電話，我沒有帶資料來，我只
      記得有一個劉小姐在樹林…」等語（參見原審一第234 至
      235頁、240至241 頁），顯見債務人王翔緯於警詢時所指
      述之情節是否確與事實相符，容有產生合理懷疑之餘地，
      自無從憑以遽認被告乙○○、丁○○、辛○○成立此部分
      重利罪。
  ３、又本件債務人庚○○於警詢時雖指述被告辛○○涉有附表
      四編號４所示之重利罪嫌云云（參見偵查卷第182 頁），
      然依其指述內容觀之，其僅係擔保友人向被告辛○○借貸
      款項，並未明確指述該名友人借貸款項之緣由及情形，且
      債務人庚○○經本院屢次傳訊，均未到庭證述，則被告乙○○、丁○○、辛○○就此部分是否確有公訴意旨所指乘
      人急迫、輕率、無經驗而貸款暨收取重利之情形，顯有產
      生合理懷疑之餘地，自無從憑以遽認被告乙○○、丁○○
      、辛○○成立此部分重利罪。
  ４、又本件債務人己○○於警詢時雖指述被告乙○○涉有附表
      四編號５所示之重利罪嫌云云（參見偵查卷第183 頁），
      然其並未明指述當時是否係因急迫、輕率或無經驗始向被
      告乙○○借貸該等款項，且債務人己○○經本院屢次傳訊
      ，均未到庭證述，則被告乙○○、丁○○、辛○○就此部
      分是否確有公訴意旨所指乘人急迫、輕率、無經驗而貸款
      暨收取重利之情形，顯有產生合理懷疑之餘地，自無從憑
      以遽認被告乙○○、丁○○、辛○○成立此部分重利罪。
  ５、綜上所述，本件公訴人所指各節，均無一足資證明被告乙○○、丁○○、辛○○此部分應成立重利罪，復查無其他
      積極證據足以證明被告乙○○、丁○○、辛○○確有公訴
      暨告訴意旨所指之此部分犯行，揆諸前揭說明，自屬不能
      證明被告等犯罪，惟因檢察官以被告乙○○等人就此係犯
      共同以重利為常業實質上一罪起訴，故不另為無罪之諭知
      。
據上論斷，應依刑事訴訟法第369條第1項前段、第364條、第299
條第1項前段、第368條，刑法第11 條前段、第28條、第345條、
第41條第1項前段、第42條第2項、第51條第5款、第38條第1項第
1款、第2款、第55條前段，槍砲彈藥刀械管制條例第11 條第4項
、第12條第4項，罰金罰鍰提高標準條例第1條前段、第2 條，判
決如主文。
本案經檢察官黃東焄到庭執行職務。
中　　華　　民　　國　　94　　年　　7 　　月　　28　　日
　　　　　　　　　刑事第二庭    審判長法　官  蔡  長  溪
　　　　　　　　　　　　　　　　　　  法　官  楊  貴  志
　　　　　　　　　　　　　　　　　　  法　官  林  俊  益
以上正本證明與原本無異。
如不服本判決，應於收受送達後10日內向本院提出上訴書狀，其
未敘述上訴之理由者並得於提起上訴後10日內向本院補提理由書
。
                                      書記官  廖  月  女
中　　華　　民　　國　　94　　年　　8 　　月　　2 　　日
附表一：
┌──┬─────┬────┬────┬───────────┐
│編號│支票號碼  │支票面額│  帳號  │      付款銀行　　　　│
│    │          │(新台幣)│        │                      │
├──┼─────┼────┼────┼───────────┤
│ １ │TA0000000 │30萬元  │259991號│第一商業銀行總行營業部│
├──┼─────┼────┼────┼───────────┤
│ ２ │TA0000000 │15萬元  │259991號│第一商業銀行總行營業部│
├──┼─────┼────┼────┼───────────┤
│ ３ │TA0000000 │20萬元  │259991號│第一商業銀行總行營業部│
├──┼─────┼────┼────┼───────────┤
│ ４ │AA0000000 │30萬元  │923-8號 │華泰商業銀行光復分行  │
├──┼─────┼────┼────┼───────────┤
│ ５ │AA0000000 │6萬元   │300-2號 │華泰商業銀行光復分行  │
├──┼─────┼────┼────┼───────────┤
│ ６ │AA0000000 │4萬元   │300-2號 │華泰商業銀行光復分行  │
└──┴─────┴────┴────┴───────────┘
附表二：
┌──┬──────────────────────────┐
│編號│扣案如事實欄所載物品                                │
├──┼──────────────────────────┤
│ 1  │行動電話三具（含內附門號晶片卡三枚）                │
├──┼──────────────────────────┤
│ 2  │國民身分證影本一紙。                                │
├──┼──────────────────────────┤
│ 3  │臺北市營業小客車駕駛人執業登記證影本一紙。          │
├──┼──────────────────────────┤
│ 4  │汽車駕駛執照影本一紙。                              │
├──┼──────────────────────────┤
│ 5  │行車執照影本一紙。                                  │
├──┼──────────────────────────┤
│ 6  │臺北市計程車客運業駕駛人自備車與經營契約書影本一紙。│
├──┼──────────────────────────┤
│ 7  │本票二紙。                                          │
├──┼──────────────────────────┤
│ 8  │支票六紙。                                          │
└──┴──────────────────────────┘
附表三：
┌──┬──────────────────────────┐
│編號│扣案如事實欄所載物品                                │
├──┼──────────────────────────┤
│ 1  │改造玩具手槍一枝（含彈匣一個，槍枝管制編號： 0000000│
│    │813號）                                             │
├──┼──────────────────────────┤
│ 2  │土造子彈20顆。                                      │
└──┴──────────────────────────┘
附表四：
┌──┬───┬────┬────┬───────────┐
│編號│債務人│借款時間│借款金額│約定利息　　　　　　  │
│    │      │(民國)  │(新台幣)│                      │
├──┼───┼────┼────┼───────────┤
│  　│潘鴻興│91年2月 │15萬元　│8天計利息4萬元，30天  │
│ １ │　　　│28日    │      　│利息為15萬元，故月息  │
│    │      │        │        │為100分　             │
├──┼───┼────┼────┼───────────┤
│ ２ │潘鴻興│91年6月 │15萬元　│10天利息計3萬元，30天 │
│　　│　　　│16日    │      　│利息為9萬元，故月息60 │
│    │      │ 　　　 │        │分　　                │
├──┼───┼────┼────┼───────────┤
│ ３ │王翔緯│91年1月 │30萬元　│10天利息計3萬元，30天 │
│　　│　　　│間　    │      　│利息為9萬元，故月息為 │
│    │      │  　　　│        │30分　                │
├──┼───┼────┼────┼───────────┤
│ ４ │庚○○│91年7、 │3萬元   │3天利息計3000元，30天 │
│　　│　　　│8月間　 │        │利息為3萬元，故月息為 │
│    │      │  　　  │        │100分　　　　         │
├──┼───┼────┼────┼───────────┤
│ ５ │己○○│91年9月 │20萬元  │10天利息計2萬元，30天 │
│　　│　　　│間　    │      　│利息為6萬元，故月息為 │
│    │      │  　　　│        │30分                  │
└──┴───┴────┴────┴───────────┘
附錄：本案論罪科刑法條全文
刑法第345條 (常業重利罪)
以犯前條之罪為常業者，處五年以下有期徒刑，得併科3000元以
下罰金。
槍砲彈藥刀械管制條例第11條第4項
未經許可，持有、寄藏或意圖販賣而陳列第 1 項所列槍砲者，處
一年以上七年以下有期徒刑，併科新臺幣七百萬元以下罰金。
槍砲彈藥刀械管制條例第12條第4項
未經許可，持有、寄藏或意圖販賣而陳列子彈者，處五年以下有
期徒刑，併科新台幣 0000000 元以下罰金。
